【裁判字號】    98,消債更,34
【裁判日期】    980701
【裁判案由】    更生事件
【裁判全文】
臺灣臺南地方法院民事裁定            98年度消債更字第34號
債  務  人  甲○○
代  理  人  方文賢律師
上列當事人因消費者債務清理事件聲請更生，本院裁定如下：
    主    文
聲請駁回。
聲請費用由聲請人負擔。
    理    由
一、本件聲請意旨略以：聲請人從事二手家電之買賣維修，每月
    收入約新台幣（下同）12,000元。而聲請人一家四口每月家
    庭生活費，依「台灣省97年度最低生活費一覽表」所示，每
    人每月之最低生活費為9,829元，應需39,316元， 而父母已
    老邁，並無工作能力，聲請人本應與兄各負擔一半即19,658
    元，然因自身所賺有限，每月約僅負擔生活費7,000元。 於
    民國95年5月間與銀行協商時， 聲請人每月僅收入12,000元
    ，已須負擔7,000元生活費用， 實所剩無幾，無力再負擔依
    協商條件每月應清償之17,205元，勉強清償，已是不得不向
    他人借支使用，實係入不敷出。且近來經濟不景氣，聲請人
    收入亦為減少，綜合上述，事後毀諾係有不可歸責於己之事
    由云云。爰依消費者債務清理條例提出本件更生之聲請。
二、按債務人與金融機構協商成立者，不得聲請更生或清算，但
    因不可歸責於己之事由，致履行顯有重大困難者，不在此限
    ；本條例施行前，債務人依金融主管機關協調成立之中華民
    國銀行公會會員辦理消費金融案件無擔保債務協商機制與金
    融機構成立之協商，準用前項之規定，消費者債務清理條例
    第151 條第5項、第6項分別定有明文。又聲請更生或清算不
    合程式或不備其他要件者，法院應以裁定駁回之，但其情形
    可以補正者，法院應定期間先命補正，復為同條例第8 條所
    明定。衡諸債之關係，係以當事人間之信賴關係為基礎，為
    社會經濟組織之重要支柱，故當事人於以法律行為追求自己
    之利益之際，亦應顧及對方之利益，並考量債權債務在社會
    上之作用，本於誠實及信用之原則，行使債權及履行債務。
    是對於已陷入經濟上困境之消費者，若任其於惡性循環之債
    務窘境中生存，將衍生嚴重之社會問題，難以維持安定之社
    會經濟秩序，故為兼顧債權人、債務人雙方之利益，對陷於
    經濟上困境之消費者，乃允其於消費者債務清理條例施行後
    ，得選擇以重建型之更生程序或清算型之清算程序清理其債
    務，藉以妥適調整債務人與債權人及其他利害關係人間之權
    利義務關係，保障債權人獲得公平受償，並謀求消費者經濟
    生活之重建復甦機會。惟對於已與金融機構協商成立，或於
    本條例施行前，已依金融主管機關協調成立之中華民國銀行
    公會會員辦理消費金融案件無擔保債務協商機制與金融機構
    成立協商之債務人，若非因不可歸責於己之事由，致履行顯
    有重大困難，自有違債權契約為誠信契約之本旨，故依消費
    者債務清理條例第151 條第6項準用同條第5項前段之規定，
    不得聲請更生或清算，應駁回其更生之聲請，始能避免肇致
    道德危險。
三、經查，債務人於本件更生聲請前，已先於95年5月2日依金融
    主管機關協調成立之中華民國銀行公會會員辦理消費金融案
    件無擔保債務協商機制與台新銀行等金融機構成立協商，自
    95年5月份起，分80期，利率0%， 每月17,205元分期償還等
    情，有台新銀行98年3月10日台新債協98法字第10747號函及
    債務人提出之協議書及無擔保還款計畫書在卷可憑，堪信為
    真實。
四、債務人雖主張：於民國95年5月間與銀行協商時， 聲請人每
    月僅收入12,000元，已須負擔7,000元生活費用， 實所剩無
    幾，無力再負擔依協商條件每月應清償之17,205元，勉強清
    償，已是不得不向他人借支使用，實係入不敷出。且近來經
    濟不景氣，聲請人勞務收入來源主要為佣金收入，扣除回收
    及維修費後，每台僅賺取約一千多元，而現今景氣大不如前
    ，許多量販店及家電賣場為求生存，不斷推出超低價新款電
    視，甚至分期零利率搶攻市場，因此聲請人之二手家電維修
    受到莫大衝擊，工作收入不佳，不得已毀諾云云。惟查：
  (一)按債務人與金融機構之債權人成立協商後，即應本於債權契
    約，依誠實及信用之原則勉力履行之，是以，債務人在履行
    債務期間，須經歷經濟困苦之過程，其生活程度當然必須相
    當限制，除應積極開源努力勤奮工作以增加收入償還債務外
    ，尚須節流儉樸其生活需求而適當控制其生活費用支出，以
    達成勉力履行債務。而債務清償方案既係經當事人於消費者
    債務清理條例施行前行使選擇權所合意成立之債權契約，債
    務人自應受該成立之契約所拘束，如認該協商成立之清償方
    案其後有不適當履行之情形，仍應誠實面對債務，再循消費
    者債務清理條例所定之協商機制，誠意向債權人協商謀求更
    合理之清償方案，而非輕率毀諾，逕為聲請更生清理程序。
  (二)查債務人於「財產及收入狀況說明書」中關於更生聲請前兩
    年內收入載明：債務人95、96年二手家電維修買賣之營業所
    得，每月收入平均12,000元；另於「有不可歸責於己致履行
    顯有重大困難之事由與證據」事項內自陳：債務人協商當時
    每月僅收入12,000元等語。然經本院依職權向最大債權人台
    新銀行調取經債務人簽名之消費金融無擔保債務協商案件申
    請人財務資料表及收入證明切結書所載，債務人於95年2 月
    27日協商當時所切結之收入來源為二手電視、手機買賣，每
    月薪資收入為20,000元，是經核對債務人之前後陳述，已然
    不一。前開情事經本院以98年3月3日98年度消債更第34號裁
    定，命債務人就「聲請人所陳報之聲請前兩年內收入，僅係
    其自行評估之數據，與本院所需資料不盡相符，請提出每月
    營業額約僅新台幣12,000元之證明」為說明，債務人僅表示
    「... 收入來源主要為佣金收入，聲請人並未具有維修之技
    術，都是由回收廠購入故障之二手中古電視後，送回維修廠
    維修，再轉賣給客戶。扣除回收及維修費後，每台僅賺取約
    一千多元」，上開陳述僅能得知債務人業務營運流程，尚無
    法供本院認定債務人每月實際收入狀況。又債務人對於收入
    如何變動、變化情形、是否有減少及減少為若干元等情，亦
    均未提出具體文件資料以資佐証，僅泛言因經濟不景氣，及
    量販家電店業低價分期促銷，導致衝擊其收入云云，則債務
    人實際之收入來源，已誠屬可疑，又未具體說明，違反真實
    陳報之義務，本院由上開陳述自無從審酌更生之要件，難認
    其有因工作收入不佳致履行顯有重大困難之情形。
  (三)此外，若債務人所主張之每月收入屬實，則其每月收入扣除
    生活必要費用，不足支付協商月付款之情形，係協商當時已
    存在之事實，而非協商成立後始發生之情事，然債務人95年
    5月間與台新銀行協商時， 於「消費金融無擔保債務協商案
    件申請人財務資料表」仍提出「分八十期攤還」之建議償債
    方案， 而與全體無擔保債權銀行達成「自95年5月起，分80
    期，利率0%，且每月10日以新台幣17,205元依各債權銀行債
    權金額比例清償各項債務，至全部清償為止」之協商方案，
    有債務人親筆簽名之協議書及消費金融無擔保債務協商案件
    申請人財務資料表在卷可按。債務人於協商時，勢必已考量
    本身收入、支出狀況，經評估還款金額是否為其所能負擔後
    ，始會提出「分八十期攤還」之協商方案，則債務人既與銀
    行達成此協商還款方案，自應受協議內容拘束。況且，縱該
    協商方案係出於債權銀行片面所訂立，惟債務人本即有接受
    或拒絕該協商條件之權利， 且該協商方案已將原本將近20%
    不等之約定利率調降為0%利率，足徵債權銀行亦已做讓步與
    妥協，債務人既接受該協商條件，享有較原本利率為低之利
    益，其於率然毀諾後卻陳稱整件協商的主導權為銀行，根本
    不管債務人是否還得起，完全無協商空間云云，此舉已有違
    履行債務應具有之誠信原則。
  (四)再查，債務人於95年5月2日與債權銀行成立協商後，自95年
    5月第一次繳款，迄96年5月最後一次繳款，正常繳款共14期
    ，倘如債務人所陳，其工作收入不佳，何以債務人可以按月
    給付17,205元予債權銀行達14期之久？更且，債務人自陳收
    入不足支付協商月付金額部分，係向親友借貸等語，但並未
    提出任何相關證明文件以實其說。是以，以債務人收入不佳
    ，卻可正常履約繳款14期，顯見債務人未據實陳報其全部收
    入殆可認定，益徵債務人應有能力負擔每月17,205元之還款
    金額。
  (五)綜參以上各情，債務人未據實陳報其收支狀況，已難認定債
    務人有何履行顯有重大困難之情事存在，且聲請人所提出之
    說明皆缺乏明確之證據，亦不足以證明其確有「因不可歸責
    於己之事由致履行顯有重大困難」之情形，自與消費者債務
    清理條例第151條第5項之要件，顯有未合。
五、末按債務人既於本條例施行前與債權人台新銀行等債權銀行
    成立協商，約定每月償還17,205元，且已依協商方案履行達
    14期，如事後有履行不便之情形，認清償方案應予適當調整
    ，非不可經由本條例所規定之協商程序，再與債權人重新協
    商，訂定適當可行之清償方案。且參以97年5月中華民國銀
    行公會決議，金融機構就曾經參加95年度債務協商毀諾客戶
    提供「個別協商一致性方案」及對有繳款困難之債務協商持
    續履約客戶提供「變更債務協商協議書方案」，即分180期
    無息分期攤還等語，相較於本院依職權向最大債權人台新銀
    行調取之經債務人簽名之消費金融無擔保債務協商案件申請
    人財務資料表上所載分80期攤還之方案，清償期數展延為18
    0期，理應能降低債務人每月需償還之金額，進一步減輕債
    務人之負擔。況台新銀行98年6月5日亦以台新總債務協商部
    字第09800005045號函表示，可提供債務人二階段一致性之
    清償還款方案，亦符合本條例兼顧保障債權人公平受償及重
    建復甦債務人經濟生活之立法目的。
六、綜上所述，本件聲請人是否有能力依95年協議之還款方案履
    行，因債務人未據實說明收支狀況，致無從認定，惟縱債務
    人所述屬實，其就台新銀行95年之協議既能還款達14期之久
    ，足證債務人並非無法負擔，故本件應認聲請人並無不能清
    償債務或有不能清償之虞之情事。從而，聲請人既無不能清
    償債務或有不能清償之虞之情事，其本件更生之聲請即與本
    條例第3條規定之要件不符，而非屬本條例所應准其更生之
    範疇，且上開欠缺又屬無從補正，依前述說明，其更生之聲
    請，不應准許，應予駁回，爰裁定如主文。
中    華    民    國    98    年    7     月    1     日
                  民事第二庭  法  官  王國忠
上為正本係照原本作成。
如不服本裁定，應於裁定送達後10日內，以書狀向本院提出抗告
，並繳納抗告費新臺幣1,000元。
中    華    民    國    98    年    7     月    1     日
                              書記官  黃敏純


司法院資訊處製作；財團法人民間司法改革基金會備份。
